【裁判字號】    89,家訴,45
【裁判日期】    890815
【裁判案由】    終止收養關係
【裁判全文】
臺灣新竹地方法院民事判決  八十九年度家訴字第四五號
    原      告  乙○○
    被      告  甲○○
    被      告  丙○○
右當事人間終止收養關係事件，本院判決如左：
    主      文
原告與被告間之收養關係應予終止。
訴訟費用由被告負擔。
    事      實
一、原告方面：
  （一）聲明：求為判決如主文第一項所示。
  （二）陳述：緣原告於民國七十年五月十六日經生父、母即訴外人林樟隆、王春枝
        同意由被告王汝晃、丙○○夫婦收養為養子。詎被告收養原告之翌日起，即
        將原告交由被告王汝晃之母王郭桂香撫育，被告夫妻二人均視若無睹，全然
        未盡養父母應有之義務，平日被告夫妻心情不佳時，即對原告施以暴行、毆
        打，並口出惡言辱罵，致原告幼年成長過程長期處於暴力陰影下。嗣於八十
        二年間，被告王汝晃因竊盜案件，經法院判處有期徒刑九月並入監執行。於
        該期間，原告常為同學私語之話題，不勝困擾。又自八十六年起，被告王汝
        晃常無端斥責伊生母王郭桂香，原告為此感到不平，經向被告王汝晃談及，
        反得怒目相待，並自該年起，先後毆傷原告，並於八十八年八月八日晚上十
        時四十分許，因被告王汝晃無故將位於新竹縣北埔鄉○○街五十號之家門鎖
        住，不讓訴外人王郭桂香進入，為此原告與被告王汝晃產生爭執，被告王汝
        晃並持秤桿毆傷原告身體，並一再辱罵王郭桂香，造成原告身體及心理莫大
        壓力及困擾。再原告之健保原依附於被告丙○○名下，詎於八十八年八月十
        六日，被告丙○○竟以「就業」為由無故退保，且原告自八十六年就讀明新
        技術學院起之學雜費，被告均拒絕提供，此部分轉由原告之生父母繳納，為
        此爰依民法第一千零八十一條第一、二、六款內容，請求終止雙方之收養關
        係。
  （三）證據：提出收養契約書、戶籍謄本、台灣桃園地方法院檢察署執行命令及本
        院民事暫時保護令為證，並請求詢問證人王郭桂香。
二、被告方面：
  被告王汝晃部分：
  （一）聲明：對原告提起本件訴訟無意見。
  （二）陳述：伊亦曾對兩造間之收養關係提起終止收養關係之訴，惟原告若欲終止
        ，必先返還收養期間被告所支出之一切扶養費用，包含教育、生活、醫療等
        費用，且自收養以來，有關之一切費用均由被告支付，何來遺棄之有。又訴
        外人王郭桂香常在原告處離間兩造情感，是以原告之不做家事，不服家庭之
        人，被告實亦無需繼續支付收養之費用。
  被告丙○○未於最後言詞辯論期日到場，惟據伊以前到庭陳述略為：
  （一）聲明：對原告所提本件訴訟無意見。
  （二）陳述：之前亦曾就兩造收養關係提起終止收養之訴，對於本件訴訟無意見。
三、本院依職權調閱本院八十八年度家護第七四號民事卷及函請新竹家庭扶助中心為
    訪視報告。
    理      由
一、本件被告丙○○經合法通知，未於最後言詞辯論期日到場，核無民事訴訟法第三
    百八十六條各款所列情形，爰依原告聲請，由其一造辯論而為判決。
二、原告起訴主張兩造於七十年五月十六日成立收養關係。詎被告收養原告之翌日起
    ，即將原告交由被告王汝晃之母王郭桂香撫育，被告夫妻二人均視若無睹，全然
    未盡養父母應有之義務，平日被告夫妻心情不佳時，即對原告施以暴行、毆打，
    並口出惡言辱罵，致原告幼年成長過程長期處於暴力陰影下。嗣於八十二年間，
    被告王汝晃因竊盜案件，經法院判處有期徒刑九月並入監執行。於該期間，原告
    常為同學私語之話題，不勝困擾。又自八十六年起，被告王汝晃常無端斥責伊生
    母王郭桂香，原告為此感到不平，經向被告王汝晃談及，反得怒目相待，並自該
    年起，先後毆傷原告，並於八十八年八月八日晚上十時四十分許，因被告王汝晃
    無故將位於新竹縣北埔鄉○○街五十號之家門鎖住，不讓訴外人王郭桂香進入，
    為此原告與被告王汝晃產生爭執，被告王汝晃並持秤桿毆傷原告身體，並一再辱
    罵王郭桂香，造成原告身體及心理莫大壓力及困擾。再原告之健保原依附於被告
    丙○○名下，詎於八十八年八月十六日，被告丙○○竟以「就業」為由無故退保
    ，且原告自八十六年就讀明新技術學院起之學雜費，被告均拒絕提供，此部分轉
    由原告之生父母繳納，為此爰依民法第一千零八十一條第一、二、六款內容，請
    求終止雙方之收養關係等情。被告王汝晃則以原告若欲終止雙方收養關係，必先
    返還收養期間被告所支出之一切扶養，包含教育、生活、醫療等費用，且自收養
    以來，有關之一切費用均由被告支付，何來遺棄之有等語置辯。被告丙○○則不
    反對終止系爭收養關係。
二、本件兩造成立收養契約之事實，為被告所不反對，且經原告提出收養契約書及戶
    籍謄本為證，堪信為真實。
三、按養父母養子女之一方，對於他方為虐待或重大侮辱時，法院因他方之請求得宣
    告終止其收養關係。民法第一千零八十一條第一項第一款定有明文。經查：被告
    王汝晃自八十六年間起，即先後三次毆傷原告。於八十八年八月八日晚上十時四
    十分許，更以無故將位於新竹縣北埔鄉○○街五十號住處之家門鎖住，不讓訴外
    人王郭桂香進入，原告聞聲欲開門讓王郭桂香進入之因，持秤桿毆傷原告身體等
    情，業據原告提出本院核發之暫時保護令在卷可稽，且經證人王郭桂香證稱：「
    ：：嗣被告王汝晃出監後，情緒即大變，雙方感情即愈來愈壞，時常發生爭吵。
    有一次（即八十八年八月八日）被告竟將家中鐵門拉下，我即叫孫子（即原告）
    開門，之後即與我兒子（即被告王汝晃）發生爭執，他即拿了鐵棒打孫子」等語
    （參八十九年七月十七日之言詞辯論筆錄），核與本院依職權調閱本院八十八年
    度家護字第七四號通常保護令卷附情節相符，堪認被告王汝晃對原告確有施以虐
    待之實。又原告因受被告王汝晃身體之虐待，使原告不願回家，其原生家庭在被
    告不願負擔教育費用時，基於愛子心切，仍由原告之原生家庭提供，原告已返回
    原生家庭，與原生家庭間互動良好，其原生家庭對原告之未來表示願意照顧與栽
    培等情，此有財團法人中華兒童暨家庭扶助基金會新竹家庭扶助中心於八十九年
    七月十一日所為之訪視報告可稽，且本院參酌兩造於開庭態度上均惡言相向，被
    告王汝晃並數度當庭辱罵原告等情，認原告基於民法第一千零八十一條第一項第
    一款事由訴請終止兩造收養關係為有理由，應予准許。
四、本件原告以民法第一千零八十一條第一項第一款訴請終止兩造收養關係，既經本
    院准許，自無庸再就同法第二款、第六款予以裁判，併此敘明。
據上論結，原告之訴為有理由，依民事訴訟法第三百八十五條第一項前段、第七十八
條，判決如主文。
中      華      民      國    八十九    年      八      月      十五    日
                                  臺灣新竹地方法院民事第一庭
~B法      官  彭淑苑
右為正本係照原本作成。
如對本判決上訴，須於判決送達後廿日內向本院提出上訴狀。
~B法院書記官  洪木志
中      華      民      國    八十九    年      八      月      十五    日


司法院資訊處製作；財團法人民間司法改革基金會備份。
